臺灣高等法院臺中分院民事判決
111年度上易字第150號
上  訴  人  黃偉龍    
000000000000000
訴訟代理人  黃則忠    
            陳益軒律師
複  代理人  顏嘉盈律師
被 上訴 人  王銘佶    
訴訟代理人  黃士哲律師 
被 上訴 人  賴明福
上列當事人間請求損害賠償事件，上訴人對於中華民國110年12
月23日臺灣南投地方法院109年度訴字第519號第一審判決提起上
訴，本院於111年10月19日言詞辯論終結，判決如下：
    主      文
一、原判決關於駁回上訴人後開第二項之訴部分，及訴訟費用（
    除確定部分外）之裁判均廢棄。
二、被上訴人應再連帶給付上訴人新臺幣15萬7,121元，及自民
    國109年5月8日起至清償日止，按週年利率5%計算之利息。
三、上訴人其餘上訴駁回。
四、第一審（除確定部分外）及第二審訴訟費用，由被上訴人連
    帶負擔13%，餘由上訴人負擔。
    事實及理由
壹、程序方面：
    按當事人對於第一審判決不服之程度，及應如何廢棄或變更
    之聲明，依民事訴訟法第441條第1項第3款雖應表明於上訴
    狀，然其聲明之範圍，至第二審言詞辯論終結時為止，本得
    擴張或變更之（最高法院110年度台上字第749號裁定意旨參
    照），此觀民事訴訟法第二審程序未設與第473條第1項相同
    之規定即明。上訴人原上訴聲明第2項係請求被上訴人王銘
    佶、賴明福（以下各稱其名，合稱被上訴人）應再連帶給付
    上訴人新臺幣（下同）125萬5,455元本息（本院卷第5頁）
    ；嗣將上訴聲明第2項變更為請求被上訴人應再連帶給付上
    訴人124萬6,830元本息（本院卷第88、150頁），核屬上訴
    聲明之減縮，依照前開說明，應予准許。
貳、實體方面：　　　　
一、上訴人主張：王銘佶自民國80年間起，向訴外人高○賢承租
    位在南投縣○○鎮○○路0段00號建物自西邊數來之第1間倉庫（
    下稱第1間倉庫），並在該處設置冷凍庫2臺，供冰存魚貨使
    用。賴明福則自90年間起，向王銘佶承租其中1臺冷凍庫（
    下稱系爭甲冷凍庫）的2分之1，供冰存魚貨使用；系爭甲冷
    凍庫即由被上訴人共同使用及分擔保養費。上訴人則向高○
    賢承租前開建物自西邊數來之第3間倉庫（下稱第3間倉庫）
    ，並在該處設置冷凍庫（下稱系爭乙冷凍庫），供冷藏待銷
    售食材使用。被上訴人疏未注意檢修、維護系爭甲冷凍庫電
    源線路及加裝電源線路外層防護，致系爭甲冷凍庫於108年2
    月18日14時36分許因電源線路短路起火，引燃該冷凍庫之隔
    板內泡棉，進而擴大延燒至上訴人所承租之第3間倉庫（下
    稱系爭火災事故），致系爭乙冷凍庫內如附表所示貨品燒毀
    ，上訴人因而受有貨品燒毀損害104萬6,213元、營業損失20
    萬9,242元，合計125萬5,455元之損害。爰依民法第184條第
    1項、第185條第1項侵權行為之法律關係，求為命被上訴人
    應連帶給付上訴人125萬5,455元，及王銘佶自108年7月23日
    起、賴明福自109年5月8日起，均至清償日止，按週年利率5
    %計算之利息，且陳明願供擔保請准宣告假執行等語（上訴
    人於原審另請求冷凍庫拆除及清運費用3萬元、冷凍庫損害4
    8萬3,900元、水電管線損害1萬9,511元、電信對講機損害2,
    500元、監視器損害5萬3,400元等項目，經原審准許其中冷
    凍庫拆除及清運費用3萬元、冷凍庫損害8萬8,890元、水電
    管線損害6,451元、電信對講機損害2,500元、監視器損害3
    萬5,766元。兩造就各自敗訴部分，均未上訴，而未繫屬於
    本院，不予贅述）。
二、被上訴人答辯：依南投縣政府消防局就系爭火災事故所作成
    之鑑定報告，系爭乙冷凍庫並未全毀，且系爭火災事故係發
    生在一般人對於食品消費需求較平時為低之農曆春節甫結束
    後，參以系爭乙冷凍庫之冷藏空間，無法存放如附表所示之
    貨品數量，且廠商出資證明單所載出貨對象，尚包括上訴人
    以外之人，可見附表所示貨品顯非因系爭火災事故而毀損滅
    失。依財政部統計處所頒佈之同業利潤標準，其中「未分類
    其他食品、飲料及菸草製品零售」業，於108年度淨利僅為8
    %，上訴人以系爭貨品進貨價格20%計算營業損失顯屬過高等
    語，資為抗辯。賴明福則另以系爭火災事故發生，賴明福並
    無過失，且其為系爭甲冷凍庫次承租人，依民法第433條規
    定，應由承租人王銘佶負責等語。　
三、原審審酌兩造所提出之攻擊防禦方法後，判命被上訴人應連
    帶給付上訴人貨品損害8,625元，及自109年5月8日起至清償
    日止，按週年利率5%計算之利息，且就上訴人前開勝訴部分
    ，為假執行之宣告，並駁回上訴人其餘請求及假執行之聲請
    。上訴人就其敗訴部分，提起上訴，其上訴聲明：㈠原判決
    關於駁回後開第2項部分廢棄。㈡被上訴人應再連帶給付上訴
    人124萬6,830元，及自109年5月8日起至清償日止，按週年
    利率5%計算之利息。被上訴人答辯聲明：上訴駁回。被上訴
    人就其敗訴部分，未聲明不服，業已確定，不在本院審理範
    圍。
四、兩造不爭執事項： 
  ㈠王銘佶約自80年間起，向高○賢承租位在南投縣○○鎮○○路0段0
    0號建物之第1間倉庫，並在該處設置冷凍庫2臺，供冰存魚
    貨使用。賴明福約自90年間起，向王銘佶承租系爭甲冷凍庫
    的2分之1，供冰存魚貨使用；系爭甲冷凍庫即由被上訴人共
    同使用及分擔保養費。
  ㈡上訴人承租前開建物之第3間倉庫，並在該處設置系爭乙冷凍
    庫，供冷藏待銷售食材使用。
  ㈢系爭甲冷凍庫於108年2月18日14時36分許，因電源線路短路
    起火而燃燒，進而擴大延燒至上訴人所承租第3間倉庫，致
    屋頂受燒變色嚴重，亦延燒至其內上訴人所設置系爭乙冷凍
    庫，致外側區域之內部受煙燻黑，內側區域之中央受燒塌陷
     。
  ㈣被上訴人因前開火災事實，經臺灣南投地方法院以109年度易
    字第59號刑事判決判處被上訴人犯失火燒毀住宅、建築物等
    以外之物罪刑確定（下稱系爭刑事案件）。
  ㈤王銘佶就系爭火災事故之發生具有過失。 
五、法院之判斷：
　㈠賴明福就系爭火災事故之發生具有過失：
　⒈系爭火災事故之發生，係肇因於系爭甲冷凍庫電源線路短路
    起火所致，此為兩造所不爭執。又系爭火災事故係因電氣因
    素起火可能性如下：㈠冷凍庫於88年（惟兩造不爭執之設置
    時間為80年）使用至今約30年，電源線路披覆可能劣化，造
    成正負極導線互相接觸進而引起火災。㈡冷凍庫電源線路可
    能因本身冷凍櫃壓縮機運作時長期震動造成電源線路披覆劣
    化破損進而引起火災。㈢老舊冷凍庫壓縮機運作時，因壓縮
    機老舊運作時溫度偏高，電源線路離壓縮機近，導致電源線
    路披覆劣化進而引起火災。㈣使用人暨火場相關人描述，市
    場常看到老鼠出沒，電源線路遭老鼠囓咬披覆破損進而引起
    火災；此有南投縣政府消防局109年9月15日投消調字第0000
    000000號函（系爭刑事案件審理卷第203頁）為證。
　⒉按建築物所有權人、使用人應維護建築物合法使用與其構造
    及設備安全，建築法第77條第1項定有明文。被上訴人共同
    使用第1間倉庫內之系爭甲冷凍庫，並分擔該冷凍庫之保養
    費，自負有共同維護系爭甲冷凍庫安全之義務。又系爭甲冷
    凍庫使用至系爭火災事故發生時已逾20年，且因裝設地點靠
    近市場，倉庫內有很多老鼠出沒，此經王銘佶（系爭刑事案
    件警卷第4、5頁、審理卷第95頁）、賴福明（系爭刑事案件
    警卷第11頁、審理卷第95頁）於刑事案件，分別陳述明確。
    被上訴人就系爭甲冷凍庫可能因壓縮機長期震動、機器老舊
    運作溫度偏高、老鼠囓咬而造成電源線路披覆劣化、破損，
    導致電源線路短路而引起火災，自應有預見可能性。而電源
    線路披覆劣化、破損問題，可藉由在電源線路外面再加保護
    管，以及定期巡視電源線路有沒有固定好等方式加以避免，
    亦經鑑定人即親至系爭火災事故現場勘查及鑑定之南投縣消
    防局第一大隊隊員莊○吉於系爭刑事案件審理時證述明確（
    系爭刑事案件審理卷第258、259頁）。堪認被上訴人得以透
    過在電源線路加裝外層防護，定期檢查、維修電源線路之方
    式，避免電源線路披覆劣化、破損，並防止火災發生，客觀
    上自無不能注意之情事。
　⒊賴明福雖於系爭刑事案件中陳稱：其有請森源冷凍行老闆洪○
    田保養，其自身也有在看電源線路，外表看起來沒問題等語
    。惟證人洪○田於系爭刑事案件審理時證稱：系爭甲冷凍庫
    是80年前後向其購買的，壓縮機、配電箱也是其設置的，電
    線則是水電配的；系爭甲冷凍庫有問題的話，都是王銘佶叫
    其去處理；其最後1次去維修，是於105年間去更換冷凍庫已
    生鏽爛掉的門，沒有更換或更動到線路，且在該次換門之前
    ，均沒有去檢查電源線路，在該次換門之後，也沒有去維修
    或保養，被上訴人均是自己清洗散熱片等語（系爭刑事案件
    審理卷第149至154頁），且王銘佶於系爭刑事案件審理時亦
    陳稱：沒有更換過電源線路等語（系爭刑事案件審理卷第32
    2頁）。足認被上訴人於系爭火災事故發生前之數年間，未
    曾定期委由專業人員就系爭甲冷凍庫之電源線路進行檢查、
    維修，亦未在電源線路外層加裝適當之防護措施，以確保系
    爭甲冷凍庫之電源線路安全，顯然未善盡其等應負維護系爭
    甲冷凍庫安全之注意義務，就系爭火災事故之發生，被上訴
    人自有過失。因此，賴明福辯稱：系爭火災事故之發生，其
    無過失等語，並不可採。
　⒋至於賴明福另辯稱：其為系爭甲冷凍庫次承租人，系爭火災
    事故之發生，僅須負擔重大過失責任，惟其無重大過失等語
    。按租賃物因承租人之重大過失，致失火而毀損、滅失者，
    承租人對於出租人負損害賠償責任，民法第434條固有明文
    。惟該條規定僅在減輕承租人對於保管租賃物之注意義務，
    並未減輕承租人對於租賃物以外之標的物之注意義務。本件
    兩造間既無租賃關係存在，且上訴人係請求被上訴人連帶賠
    償其冷藏在系爭乙冷凍庫而遭燒燬之貨品及營業損失，並非
    就賴明福向王銘佶所承租之租賃物即系爭甲冷凍庫請求損害
    賠償，自無民法第434條規定之適用。賴明福此部分抗辯，
    亦不可採。
　㈡被上訴人應負連帶損害賠償責任：　
　  按因故意或過失，不法侵害他人之權利者，負損害賠償責任
    。數人共同不法侵害他人之權利者，連帶負損害賠償責任。
    民法第184條第1項前段、第185條第1項前段分別定有明文。
    又民事上之共同侵權行為與刑事上之共同正犯，其構成要件
    並不完全相同，共同侵權行為人間不以有意思聯絡為必要，
    數人因過失不法侵害他人之權利，苟各行為人之過失行為，
    均為其所生損害之共同原因，即所謂行為關連共同，亦足成
    立共同侵權行為，依民法第185條第1項前段之規定，各過失
    行為人對於被害人應負全部損害之連帶賠償責任（最高法院
    109年度台上字第3133號判決意旨參照）。被上訴人就系爭
    火災事故之發生，均有過失，且為造成上訴人所有貨品遭燒
    燬之共同原因，依照前揭規定，上訴人請求被上訴人負連帶
    損害賠償責任，即屬有據。
　㈢上訴人請求損害賠償之項目及金額，分別審酌如下：
　⒈附表所示貨品部分：
　⑴按負損害賠償責任者，除法律另有規定或契約另有訂定外，
    應回復他方損害發生前之原狀。不能回復原狀或回復顯有重
    大困難者，應以金錢賠償其損害。民法第213條第1項、第21
    5條分別定有明文。次按當事人已證明受有損害而不能證明
    其數額或證明顯有重大困難者，法院應審酌一切情況，依所
    得心證定其數額，民事訴訟法第222條第2項亦有明文。惟揆
    其立法旨趣係以在損害已經被證明，而損害額有不能證明或
    證明顯有重大困難之情形，為避免被害人因訴訟上舉證困難
    而使其實體法上損害賠償權利難以實現所設之規範，用以兼
    顧當事人實體權利與程序利益之保護。該條項之規定，性質
    上乃證明度之降低，而非純屬法官之裁量權，負舉證責任之
    當事人仍應在客觀上可能之範圍內提出證據，俾法院得本於
    當事人所主張一定根據之事實，綜合全辯論意旨，依照經驗
    法則及相當性原則就損害額為酌定。因此，主張損害賠償之
    當事人，對於他造就事實有所爭執時，仍負有一定之舉證責
    任（最高法院101年度台上字第158號判決意旨參照）。本件
    上訴人所受損害既屬因火災事故而生，基於火災事故發生之
    突然性及燒毀現場之特殊性，且上訴人遭燒燬貨品項目眾多
    ，關於損害項目及數額，上訴人於事後欲為完全之舉證顯有
    重大困難，自應適用前揭規定，適度調整損害額證明之舉證
    責任，並綜合全辯論意旨，依照經驗法則及相當性原則認定
    損害額。
　⑵依南投縣政府消防局人員所拍攝系爭火災事故現場照片（系
    爭刑事案件警卷第183、185、197頁）所示，系爭倉庫前側
    及西側均留有面積不小、足供停車及堆放火災燒燬物品之空
    地，且其前側地面畫有紅色直線，而系爭乙冷凍庫上方因火
    災燒燬塌陷，白色牆面上半部及地面均呈現焦黑狀，冷凍庫
    內設有層架，層架及地面上均有許多紙箱及物品散落。而上
    訴人所提出之遭燒燬貨品照片（原審卷第87至101頁、本院
    卷第249至285頁），除其貨品及外包裝呈現焦黑、燻黑、受
    潮等受燒情狀外，其中冷凍庫內之照片（本院卷第249至253
    、257至261、265至267、273頁），其層架形式，以及白色
    牆面上半部與地面所呈現焦黑狀，而堆放在空地上遭燒燬貨
    品之照片（本院卷第281頁），其空地空間，以及地面外觀
    與畫有紅色直線（照片左上方）等情；均與上開南投縣政府
    消防局人員所拍攝現場照片相符。堪認上訴人所提出上開遭
    燒燬貨品照片，確為系爭火災事故後在系爭乙冷凍庫內及倉
    庫外空地所拍攝，應可採為認定上訴人因系爭火災事故受損
    貨品之依據。被上訴人辯稱：該等照片無法證明係上訴人因
    系爭火災而受損之貨品等語；賴明福另辯稱：編號17（本院
    卷第281頁）照片是事後故意在空地擺放拍攝，不是在倉庫
    附近拍攝等語，均不可採。
　⑶認定附表所示貨品遭燒燬項目、數量、金額之依據：
　①查上訴人所提出之出貨證明書（原審卷第145至245、277至29
    3頁），各廠商計算出貨數量及金額之起始日，係分別自107
    年12月至108年2月間之某日，或未記載其起始日，距離系爭
    火災事故發生之108年2月18日，其出貨期間長短不一。上訴
    人雖主張其每天都有進貨盤點，火災現場確實有附表所示貨
    品等語（本院卷第152頁）。然上訴人所主張如附表所示燒
    燬貨品數量及金額，除少部分項目外，大部分項目均與出貨
    證明書所載貨品數量及金額完全相同，亦即，上訴人自107
    年12月起向各廠商進貨後至108年2月18日系爭火災事故發生
    之1至2個月期間，幾乎完全未販賣或使用該期間進貨之貨品
    ，惟該期間係跨越農曆春節前後，食材交易量及使用量理應
    較平日更多，則前開出貨證明書，即僅能證明上訴人進貨數
    量，而非受損數量。
　②惟審之上訴人所提出遭燒燬貨品照片（原審卷第87至101頁、
    本院卷第249至285頁），得以辨識貨品本體或其外包裝所標
    示貨品項目（即附表「燒燬貨品認定結果」欄標示「○」部
    分），應認該部分確屬燒燬貨品項目。又照片上部分貨品之
    外包裝尚屬完整，或得以辨識確有某項貨品放置該處（即附
    表「燒燬貨品認定結果」欄標示「△」部分），該等照片既
    為系爭火災事故後在系爭乙冷凍庫內及倉庫外空地所拍攝，
    且冷凍庫內空間有限，為能有效利用，應無可能將空外包裝
    或無需冷凍之物品放置在冷凍庫內，甚至整齊堆疊在層架上
    ，爰認定該部分亦屬燒燬貨品項目。至於照片不清晰而難以
    辨識確有貨品放置該處，或外包裝散落地面難以辨識確有貨
    品放置其內，或上訴人未提出照片證明確有該等貨品放置冷
    凍庫內（即附表「燒燬貨品認定結果」欄標示「X」部分）
    ，即不能認為上訴人已就系爭火災事故發生當時，確有該等
    貨品放置在系爭乙冷凍庫內之事實，盡其舉證責任，自無法
    僅憑出貨證明書，逕認該部分係屬燒燬貨品項目。
　③至於受損數量，經核前開遭燒燬貨品照片（原審卷第87至101
    頁、本院卷第249至285頁），得以辨識部分品項之貨品數量
    （即附表「照片辨識貨品數量」所載），其中部分貨品堆疊
    整齊，且得以辨識其包裝單位（箱、盒）與出貨證明書之計
    價單位相符，而得依據照片認定該貨品燒燬數量（即附表「
    照片辨識貨品數量」記載「以此認定數量」部分）。其餘部
    分，因受拍照角度限制而僅得辨識以「箱」、「籃」、「袋
    」為包裝，而無法依出貨證明書之計價單位（斤、包、支、
    盒）推估。惟系爭火災事故發生於元宵節之前，衡諸常情，
    系爭乙冷凍庫確可能留有相當數量之應景食品，且因各項貨
    品出貨數量與損害數量比例，差距甚大，而可推知不同貨品
    之銷售情況確有差異，倘令上訴人再為逐一證明，即有重大
    困難，爰適用民事訴訟法第222條第2項規定，對於此部分證
    明數量顯有困難之貨品，依出貨證明書所載出貨數量之1/3
    認定之。
　④綜上，上訴人遭燒燬貨品之項目、數量、金額，認定各如附
    表「本院認定結果」欄所示，合計為16萬5,746元（含原審
    已判決確定之8,625元）。
　⑷至於賴明福另辯稱：系爭乙冷凍庫係上訴人之父所有，供其
    在○○市場販賣海產之攤位使用，上訴人自己有另外2個冷凍
    庫等語。然依賴明福所提出之海產攤位照片（本院卷第323
    至331頁）所示，該海產攤位空間不大，且以販賣蛤蜊、鵪
    鶉蛋、水血、散裝乾貨等貨品為主，與附表「本院認定結果
    」欄所示貨品之品項，並不相同，則賴明福上開抗辯是否屬
    實，已非無疑。再者，上訴人於108年2月20日南投縣政府消
    防局隊員訪談時即陳稱：系爭乙冷凍庫內遭火災燒燬的是辦
    桌食材、海鮮等語（系爭刑事案件警卷第153頁），可見上
    訴人於系爭火災事故甫發生後，即為與本件相同之陳述，並
    非臨訟杜撰之詞。況且，賴明福上開抗辯，縱屬真實，上訴
    人借用其父之冷凍庫，將其經營外燴所使用部分食材放置其
    內，亦符合常情，不能據此即認為上訴人未將附表「本院認
    定結果」欄所示貨品放置在系爭乙冷凍庫內。
　⒉營業損失部分：
　　按損害賠償，除法律另有規定或契約另有訂定外，應以填補
    債權人所受損害及所失利益為限。依通常情形，或依已定之
    計劃、設備或其他特別情事，可得預期之利益，視為所失利
    益。民法第216條固有明文。惟附表「本院認定結果」欄所
    示貨品，均屬市售常見食材，不論上訴人係作為販賣或經營
    外燴使用，均得以於短時間內向上游廠商進貨取得，則上訴
    人是否確因該等貨品燒燬致生營業損失，顯非無疑。此外，
    上訴人並未提出任何證據足資證明其確因該等貨品燒燬致生
    營業損失，或有已定之計畫或特別情事，可得預期之利益損
    失之事實，則上訴人主張其因該等貨品燒燬致生營業損失等
    語，並不可採。
　㈣按給付無確定期限者，債務人於債權人得請求給付時，經其
    催告而未為給付，自受催告時起，負遲延責任。其經債權人
    起訴而送達訴狀，或依督促程序送達支付命令，或為其他相
    類之行為者，與催告有同一之效力。民法第229條第2項定有
    明文。又遲延之債務，以支付金錢為標的者，債權人得請求
    依法定利率計算之遲延利息。但約定利息較高者，仍從其約
    定利率。應付利息之債務，其利率未經約定，亦無法律可據
    者，週年利率為百分之5。民法第233條第1項、第203條亦有
    明文。上訴人對被上訴人之侵權行為損害賠償債權，核屬無
    確定期限之給付，既經上訴人起訴，且起訴狀繕本於109年5
    月7日送達被上訴人（附民卷第7頁），被上訴人迄未給付，
    自應負遲延責任。是上訴人請求被上訴人自109年5月8日起
    ，至清償日止，按週年利率5%計算之法定遲延利息，自屬有
    據。
六、綜上所述，上訴人依侵權行為之法律關係，請求被上訴人連
    帶給付16萬5,746元，及自109年5月8日起至清償日止，按週
    年利率5%計算之法定遲延利息，為有理由，應予准許；逾此
    部分之請求，為無理由，不應准許。上開應予准許部分，除
    原判決所命給付之8,625元本息外，上訴人尚得請求被上訴
    人再連帶給付15萬7,121元之本息，原審就此部分為上訴人
    敗訴之判決，尚有未合，上訴人上訴意旨指摘原判決此部分
    不當，求為廢棄，為有理由，爰由本院改判如主文第2項所
    示。其餘不應准許部分，原審為上訴人敗訴之判決，並無不
    合，上訴人之其餘上訴，為無理由，應予駁回。
七、本件事證已臻明確，兩造其餘攻擊、防禦方法及所提出之各
    項證據資料，經審酌後，均與判決結果不生影響，爰不逐一
    論述，附此敘明。
八、據上論結，本件上訴為一部有理由，一部無理由，依民事訴
    訟法第449條第1項、第450條、第79條、第85條第2項，判決
    如主文。
中　　華　　民　　國　　111 　年　　11　　月　　4 　　日
　　            民事第四庭    審判長法　官 林慧貞
　　　　　　　　　　　　　　        法  官 莊嘉蕙
　　　　　　　　　　　　　　　      法　官 鄭舜元
正本係照原本作成。
不得上訴。
                                    書記官 賴淵瀛
中　　華　　民　　國　　111 　年　　11　　月　　4 　　日